臺灣臺北地方法院刑事判決　　　　　　　95年度易字第1543號
公　訴　人　臺灣臺北地方法院檢察署檢察官
被　　　告　丙○○
指定辯護人　本院公設辯護人　乙○○
上列被告因竊盜案件，經檢察官聲請簡易判決處刑（95年度速偵
字第334 號），本院認不宜以簡易判決處刑，改依通常程序審理
，被告於本院準備程序中為有罪之陳述，經告以簡式審判程序之
旨，並聽取當事人及辯護人意見後，經合議庭評議裁定由受命法
官獨任進行簡式審判程序，判決如下：
    主  文
丙○○竊盜，處罰金新臺幣參仟元，如易服勞役，以新臺幣壹仟
元折算壹日。
    事  實
一、丙○○罹患有嚴重型憂鬱症及竊盜癖，於情緒不穩、焦慮、
    強迫意念等精神症狀下，會出現衝動控制差及強迫行為，其
    於民國九十五年六月十四日十八時許，因上開病症發作，對
    於外界事務之知覺、理會、判斷作用及自由決定意思之能力
    ，較普通人之平均程度顯著減低，而達於精神耗弱之程度，
    竟意圖為自己不法之所有，在臺北市文山區○○○路○段二
    百九十號「佳醫景美藥局」，徒手竊取架上陳列之毛巾一包
    （內有毛巾三條），得手後欲逃逸之際，為該藥局藥師助理
    甲○○發現並報警查獲。
二、案經甲○○訴由臺北市政府警察局文山第二分局報告臺灣臺
    北地方法院檢察署檢察官聲請簡易判決處刑，本院認為不宜
    ，改依通常程序審理，被告於本院準備程序中為有罪之陳述
    ，經告以簡式審判程序之旨，並聽取當事人及辯護人意見後
    ，經合議庭評議裁定由受命法官獨任進行簡式審判程序。
    理  由
一、上揭事實，迭據被告丙○○於警訊、偵查及本院審理中均坦
    承不諱（見偵卷第八至十頁、第二十頁，本院九十五年八月
    九日準備程序筆錄、九十六年二月七日準備程序及簡式筆錄
    ），核與證人甲○○證述情節相符（見偵查卷第六、七頁）
    ，並有贓物認領保管單一紙附卷足佐（見偵卷第十五頁），
    足認被告自白與事實相符，堪以憑信。本件事證明確，被告
    犯行洵堪認定。
二、又被告於本院陳稱，其知悉偷竊係不法行為，但因罹患有精
    神疾病，而難以控制自己行為，並提出中華民國身心障礙手
    冊及財團法人佛教慈濟綜合醫院臺北分院診斷證明書一紙為
    證（附於本院卷）。查被告罹患有重度憂鬱症合併精神病狀
    態、恐慌症及竊盜癖，於憂鬱時，會有竊盜衝動，以偷竊發
    洩心中不可抗拒之力量，偷竊後方可感到輕鬆等情，有財團
    法人佛教慈濟綜合醫院臺北分院九十五年八月二十九日（九
    五）慈新醫文字第950753號函檢送丙○○病情說明書及病歷
    一份存卷可參（附於本院卷）。而經本院囑託國軍北投醫院
    就被告行為時之精神狀態鑑定結果，認被告罹患有嚴重型憂
    鬱症及竊盜癖，其精神狀態會因精神症狀干擾而異，目前仍
    呈現情緒不穩（以焦慮症狀為主）、強迫意念、衝動控制差
    等症狀（依描述個案所偷竊的物品例如食物、毛巾、電池與
    牙膏，非屬自己之必要物品，偷竊前會出現焦慮緊張症狀，
    偷竊行為之後則感到輕鬆，完全符合竊盜癖之診斷）；個案
    被評估當時意識狀態雖處於清楚狀態，但認知功能及現實判
    斷能力仍明顯受精神症狀所影響，依個案臨床症狀與犯案行
    為關聯性（當其焦慮症狀穩定時不會出現偷竊行為），是故
    判斷個案之犯罪當時精神狀態是處於精神耗弱狀態（只能部
    分正確處理自己事務之程度），此有該院95年12月20日醫修
    字第0950002888號函檢附精神鑑定報告書一份在卷可稽（附
    於本院卷）。是綜合被告案發前後之行為、精神病史及上開
    鑑定報告，可知被告於行為時，因上開病症發作，對於外界
    事務之知覺、理會、判斷作用及自由決定意思之能力，較普
    通人之平均程度顯著減低，而達於精神耗弱之程度，亦堪認
    定。
三、核被告丙○○所為，係犯刑法第三百二十條第一項之竊盜罪
    。被告行為後，刑法於九十四年一月七日修正通過，同年二
    月二日公布，並於九十五年七月一日施行。按行為後法律有
    變更者，適用行為時之法律，但行為後之法律有利於行為人
    者，適用最有利於行為人之法律，現行刑法第二條第一項定
    有明文。此條規定與刑法第一條罪刑法定主義契合，而貫徹
    法律禁止溯及既往原則，係規範行為後法律變更所生新舊法
    律比較適用之準據法，是刑法第二條本身雖經修正，但刑法
    第二條既屬適用法律之準據法，本身尚無比較新舊法之問題
    ，應一律適用裁判時之現行刑法第二條規定以決定適用之刑
    罰法律。查修正前刑法第十九條規定：「心神喪失人之行為
    ，不罰。精神耗弱之行為人，得減輕其刑」，修正後則規定
    ：「行為時因精神障礙或其他心智缺陷，致不能辨識其行為
    違法或欠缺依其辨識而行為之能力者，不罰。行為時因前項
    之原因，致其辨識行為違法或依其辨識而行為之能力，顯著
    減低者，得減輕其刑。前二項規定，於因故意或過失自行招
    致者，不適用之」，經比較修正前、後之規定，條文內容雖
    有不同，但本件被告行為時之精神狀態，達於精神耗弱之程
    度，不論依修正前、修正後之規定，均得予減輕，是修正前
    之規定，於被告並無不利。另因精神耗弱而為監護處分之規
    定，修正後刑法第八十七條第二項及第三項，將原規定「因
    精神耗弱或瘖啞而減輕其刑者，得於刑之執行完畢或赦免後
    ，令入相當處所，施以監護。處分期間為三年以下」，修正
    為「有第十九條第二項及第二十條之原因，其情狀足認有再
    犯或有危害公共安全之虞時，於刑之執行完畢後或赦免後，
    令入相當處所，施以監護。但必要時，得於刑之執行前為之
    。期間為五年以下，但執行中認無繼續執行之必要者，法院
    得免其處分之執行」，修正前規定之最長監護期限較短，而
    較有利於行為人。且施以監護係屬拘束人身自由之保安處分
    ，是依修正後刑法第二條第一項規定，亦應適用修正前之相
    關規定。再刑法第三百二十條第一項之竊盜罪，法定刑得科
    銀元五百元以下罰金，依修正後刑法施行法增訂第一條之一
    ：「中華民國九十四年一月七日刑法修正施行後，刑法分則
    編所定罰金之貨幣單位為新臺幣。九十四年一月七日刑法修
    正時，刑法分則編未修正之條文定有罰金者，自九十四年一
    月七日刑法修正施行後，就其所定數額提高為三十倍。但七
    十二年六月二十六日至九十四年一月七日新增或修正之條文
    ，就其所定數額提高為三倍」及刑法第三十三條第五款修正
    為：「主刑之種類如下：五、罰金：新臺幣一千元以上，以
    百元計算之」等規定，是依修正後之法律，刑法第三百二十
    條第一項之竊盜罪所得科處之罰金刑最高為新臺幣一萬五千
    元、最低為新臺幣一千元；然依被告行為時之刑罰法律即罰
    金罰鍰提高標準條例第一條前段規定之提高倍數十倍及刑法
    第三十三條第五款規定之罰金最低額一元計算，該罪之罰金
    刑最高為銀元三千元，最低額為銀元十元，若換算為新臺幣
    ，最高額雖與新法同為新臺幣一萬五千元，然最低額僅為新
    臺幣三十元，因此，比較上述修正前、後之刑罰法律，自以
    被告行為時關於科處罰金之刑罰法律較有利於被告。被告罹
    患有嚴重型憂鬱症及竊盜癖，其為本件犯罪行為時，意識狀
    態雖清楚，但認知功能及現實判斷能力受精神症狀所影響，
    對於外界事務之知覺、理會、判斷作用及自由決定意思之能
    力，較普通人之平均程度顯著減低，而達於精神耗弱之程度
    ，此經國軍北投醫院鑑定在案，有如前述，爰依修正前刑法
    第十九條第二項規定減輕其刑。爰審酌被告前未有犯罪記錄
    ，有臺灣高等法院被告前案記錄表存卷可考，素行尚可，及
    其犯罪之動機、手段，竊得財物之價值不高，且已發還被害
    人，所生危害程度尚非重大，並犯後坦承犯行，態度良好等
    一切情狀，量處如主文所示之刑。又被告行為後，關於易服
    勞役之折算標準，修正前刑法第四十二條第二、三項係規定
    「易服勞役以一元以上三元以下，折算一日。但勞役期限不
    得逾六個月」、「罰金總額折算逾六個月之日數者，以罰金
    總額與六個月之日數比例折算」，依修正前罰金罰鍰提高標
    準條例第二條前段（該條文現已刪除）規定，就其原定數額
    提高為一百倍折算一日，是依被告行為時之易服勞役折算標
    準，係以銀元三百元即新臺幣九百元折算一日；惟修正後刑
    法第四十二條第三、五項則規定為：「易服勞役以新臺幣一
    千元、二千元、三千元折算一日。但勞役期限不得逾一年」
    、「罰金總額折算逾一年之日數者，以罰金總額與一年之日
    數比例折算」，係以新臺幣一千元、二千元、三千元之標準
    折算一日。經比較新舊法，以新法之易服勞役折算標準較有
    利於被告。爰就上開宣告之刑，併依刑法第四十二條第三項
    前段諭知易服勞役之折算標準。
據上論斷，應依刑事訴訟法第四百五十二條、第二百七十三條之
一第一項、第二百九十九條第一項前段，刑法第二條第一項、第
三百二十條第一項、第四十二條第三項，修正前刑法第十九條第
二項，刑法施行法第一條之一，判決如主文。
本案經檢察官郭麗娟到庭執行職務
中　　華　　民　　國　　96　　年　　2　　 月　　14　　日
　　　　　　　　　刑事第十一庭  法　官　鍾淑慧
以上正本證明與原本無異。
如不服本判決，應於判決送達後10日內向本院提出上訴狀（應
抄附繕本）。告訴人或被害人如對於本判決不服者，應具備理由
請求檢察官上訴，其上訴期間之計算係以檢察官收受判決正本之
日期為準。
　　　　　　　　　　　　　　　　書記官　劉英芬
中　　華　　民　　國　　96　　年　　2　　 月　　15　　日
附錄論罪科刑法條
中華民國刑法第320條
（普通竊盜罪、竊佔罪）
意圖為自己或第三人不法之所有，而竊取他人之動產者，為竊盜
罪，處5年以下有期徒刑、拘役或5百元以下罰金。
意圖為自己或第三人不法之利益，而竊佔他人之不動產者，依前
項之規定處斷。
前二項之未遂犯罰之。
